【裁判字號】    97,毒抗,340
【裁判日期】    971029
【裁判案由】    聲請觀察、勒戒
【裁判全文】
臺灣高等法院臺南分院刑事裁定         97年度毒抗字第340號
抗  告  人  臺灣臺南地方法院檢察署檢察官
被      告  甲○○
                    國民
上列抗告人因聲請被告觀察、勒戒案件，不服臺灣臺南地方法院
中華民國九十七年八月十九日裁定（九十七年度毒聲字第四七七
號），本院裁定如下：
    主  文
抗告駁回。
    理  由
一、本件抗告意旨略以：
(一)、按最高法院九十五年度第七次刑事庭會議決議，係就被告第
    三次（或第三次以上）再度施用毒品之時間，在「初犯」經
    觀察、勒戒或強制戒治執行完畢五年後，卻於「初犯」經觀
    察、勒戒或強制戒治執行完畢五年內再犯（即第二次施用毒
    品），經依法追訴處罰，則其第三次施用毒品之時間，如已
    在初犯經觀察、勒戒或強制戒治執行完畢五年後者，有無再
    經觀察、勒戒及強制戒治之必要所為之闡釋；而未就被告第
    三次（或第三次以上）再度施用毒品之時間，係在「第二次
    施用毒品」經觀察、勒戒或強制戒治執行完畢五年後，始再
    犯第十條之罪時（即第三次施用毒品），是否逕予追訴加以
    闡釋，原審援引上開決議，駁回檢察官觀察、勒戒之聲請，
    非無疑義。
(二)、自文義解釋而言: 毒品危害防制條例第二十絛第三項規定：
    依前項規定為觀察、勒戒或強制戒治執行完畢釋放後，五年
    後再犯第十條之罪者，適用本條前二項之規定。所謂「觀察
    、勒戒或強制戒治執行完畢」，並未明文限於初犯之觀察、
    勒戒或強制戒治執行完畢釋放五年後，再犯第十條之罪始得
    適用，是以解釋上自應以最近一次觀察、勒戒或強制戒治執
    行完畢之日計算其五年之戒斷期。查本件被告於初犯施用毒
    品之罪經觀察、勒戒後，認無繼續施用毒品傾向而予釋放並
    為不起訴處分，雖於五年內之八十八年間再犯第十條之罪，
    於八十八年間送強制戒治後，於八十九年六月八日強制戒治
    執行完畢，並為不起訴處分。嗣於八十九年間又再犯第十條
    之罪，復經檢察官起訴並聲請強制戒治，形式上觀之，雖屬
    五年內再犯，然實質上審究該次再犯，既已再經觀察、勒戒
    及強制戒治之治療程序，且於上開強制戒治執行完畢五年後
    ，始再犯本件施用毒品之罪，自無不得適用前開規定之理；
    否則所有曾於九十二年七月九日修正毒品危害防制條例前，
    因初犯送觀察勒戒釋放後，五年內再犯經觀察、勒戒或強制
    戒治執行程序者，無論其嗣後三犯施用毒品之罪係在上開觀
    察、勒戒或強制戒治執行完多久以後，由於形式上業於初犯
    後五年內再犯，將永無重行觀察、勒戒或強制戒治之機會。
(三)、自立法意旨而言：依九十二年七月九日修正毒品危害防制條
    例前之規定，因初犯施用毒品之罪者，經觀察、勒戒後，如
    認無繼續施用毒品之傾向，則予釋放，並為不起訴之處分，
    五年內再犯者，如其第一次犯曾經強制戒治，則不再送觀察
    、勒戒，逕送強制戒治，並依法追訴處罰或裁定交付審理；
    如其第一次犯未經強制戒治，則仍送觀察、勒戒，如無繼續
    施用毒品傾向，應即釋放，並為不起處之處分或不付審理之
    裁定，如有繼續施用毒品傾向，應送強制戒治，並依法追訴
    處罰或裁定交付審理。故被告第三次再犯毒品危害防制條例
    第十條之罪，係在第二次施用毒品，經觀察、勒戒或強制戒
    治執行完畢釋放五年後，且於該次經觀察、勒戒或強制戒治
    執行完畢後五年內，未曾再犯施用毒品之罪者，即得以認定
    其前所實施之觀察、勒戒或強制戒治已足遮斷毒癮，此時，
    應仍有五年戒斷期之存在，自有再經觀察、勒戒及強制戒治
    執行之必要，始符立法本旨。
(四)、自實務見解而言: 關於「初犯」、「五年內再犯」及「五年
    後再犯」，其五年期間之計算，係指相鄰之前後二次施用毒
    品之間隔而言，非可飛躍自初次起算其五年期間，有最高法
    院九十五年度台非字第六五號判決可資參照。是以被告如「
    第三次再犯第十條之罪」，係在第二次施用毒品經觀察、勒
    戒或強制戒治執行完畢釋放五年後者，即應認係經觀察、勒
    戒或強制戒治執行完畢「五年後再犯」，而應適用同條例第
    二十條第三項再予適用初犯之規定，重行觀察、勒戒等程序
    ，殊不可飛躍自初次起算其五年期間，而豈嗣後曾踐行之觀
    察、勒戒或強制戒治程序於不顧。
(五)、自被告利益而言: 毒品危害防制條例第二十條第三項規定有
    關五年後再犯時，應予適用初犯之規定，而重行觀察、勒戒
    等治療程序，係屬對被告追訴條件之限制。如認只要被告曾
    於初犯經觀察、勒戒或強制戒治執行完畢釋放五年內再犯（
    即第二次施用毒品），而無論第三次施用毒品係於第二次施
    用毒品，經觀察、勒戒或強制戒治執行完畢釋放五年後（甚
    至十、二十年後）始再犯，均須逕予起訴，而不得適用同條
    例第二十條第三項之規定，重行觀察、勒戒等程序，無異增
    加現行法律所無之限制，逕行剝奪對被告追訴條件之限制（
    九十六年度台非字第一二三號、第一五三號、第二０一號判
    決要旨參照）。綜上所述，抗告人認本件裁定非無違誤，爰
    依刑事訴訟法第四百零三條第一項提起抗告等語。
二、經查，被告分別於民國九十六年十二月二十二日九時許，在
    臺南市○○街二二五巷五號八樓之二二室，及九十七年五月
    八日凌晨零時許，在臺南市○○路四三巷七一之三號四樓房
    間內，施用第一級毒品海洛因各一次，業據其於警詢及偵查
    中坦承不諱，其尿液經送驗結果，確成可待因、嗎啡陽性反
    應，此有有扣押物品目錄表、毒品初步檢驗報告單各一紙，
    送驗尿液年籍對照表、詮昕科技股份有限公司出具之濫用藥
    物尿液檢驗報告各二份及照片五張在卷可稽，被告施用第一
    級毒品，犯行足堪認定。
三、按施用第一、二級毒品為犯罪行為，毒品危害防制條例第十
    條定有處罰明文。故施用第一、二級毒品者，依前揭規定本
    應科以刑罰，惟基於刑事政策，對合於一定條件之施用者，
    則依同條例第二十條、第二十三條之規定，施以觀察、勒戒
    或強制戒治之保安處分。又毒品危害防制條例於民國九十二
    年七月九日修正公布，自九十三年一月九日施行，刪除二犯
    及三犯之規定，一改修法前繁雜之處遇程序，並認施用毒品
    者係屬病患性犯人，以觀察、勒戒戒除其身癮，並以強制戒
    治去除其心癮。其中第二十條、第二十三條將施用毒品之刑
    事處遇程序，區分為「初犯」及「五年內再犯」、「五年後
    再犯」。依其立法理由之說明：「初犯」，經觀察、勒戒或
    強制戒治後，應為不起訴處分或不付審理之裁定；經觀察、
    勒戒或強制戒治執行完畢釋放後，「五年內再犯」者，因其
    再犯率甚高，原實施之觀察、勒戒及強制戒治既已無法收其
    實效，爰依法追訴或裁定交付審理。至觀察、勒戒或強制戒
    治執行完畢釋放後，「五年後再犯」者，前所實施之觀察、
    勒戒或強制戒治已足以遮斷其施用毒品之毒癮，為期自新及
    協助其斷除毒癮，仍適用「初犯」規定，先經觀察、勒戒或
    強制戒治之程序。從而依該次修正後之規定，僅限於「初犯
    」及「五年後再犯」二種情形，始應先經觀察、勒戒或強制
    戒治之程序。倘被告於五年內已再犯，經依法追訴處罰，縱
    其第三次（或第三次以上）再度施用毒品之時間，在初犯或
    前次再犯經觀察、勒戒或強制戒治執行完畢釋放五年以後，
    已不合於「五年後再犯」之規定，且因已於「五年內再犯」
    ，顯見其再犯率甚高，原實施觀察、勒戒或強制戒治，已無
    法收其實效，即應依該條例第十條處罰。倘五年內已經再犯
    ，經依法追訴處罰者，縱其第三次（或第三次以上）施用毒
    品之時間在初犯釋放五年以後，即與「五年後再犯」之情形
    有別，且因已於「五年內再犯」，顯見其再犯率甚高，原實
    施觀察、勒戒或強制戒治，已無法收其實效，而無五年戒斷
    期之存在，自無再經觀察、勒戒及強制戒治之必要，應由檢
    察官逕行起訴，始符新法修正之本旨。至於第三次（或第三
    次以上）施用毒品之時間，是否宜有期間限制？以多久為適
    宜？則分屬刑事政策、專門醫學之範圍，非審判機關所能決
    定，有待循立法途徑解決（最高法院九十六年度台非字第一
    一九號、第三二號判決要旨；九十七年九月九日最高法院九
    十七年度第五次刑事庭會議決議參照）。
四、經查本件被告前於民國八十七年間因施用毒品案件（舊法第
    一犯），經送觀察、勒戒後，認無繼續施用傾向，經臺灣臺
    南地方法院檢察署檢察官於八十七年十二月十六日以八十七
    年度偵字第一一七七一號不起訴處分；嗣於八十八年間又因
    施用毒品案件（舊法第二犯），經送觀察、勒戒後，認有繼
    續施用傾向，並經臺灣臺南地方法院以八十八年度毒聲字第
    一六八九號裁定令入戒治處所施以強制戒治一年（第一次戒
    治），於八十八年十二月二十四日停止戒治交付保護管束，
    於八十九年六月八日交付保護管束期滿執行完畢，復經臺灣
    臺南地方法院檢察署檢察官於八十九年六月十五日以八十九
    年度戒毒偵字第三六九號為不起訴處分確定在案。嗣其又於
    五年內即八十九年九月五日某時起至九十年五月十一日下午
    二時許復犯施用毒品案件（舊法第三犯），經臺灣臺南地方
    法院以八十九年度毒聲字第三一一三號裁定令入戒治處所施
    以強制戒治一年（第二次戒治），於九十一年五月十一日執
    行完畢，刑案部分則經臺灣臺南地方法院以九十年度易緝字
    第五五號判決有期徒刑七月確定，並於九十一年十二月七日
    執行完畢，此有臺灣高等法院被告前案紀錄表、臺灣臺南地
    方法院八十九年度毒聲字第三一一三號裁定、九十年度易緝
    字第五五號判決各一份在卷可參。
五、本件被告前既曾因施用毒品案件，其經第一次強制戒治完畢
    釋放（八十九年六月八日）後五年「內」，復再犯（即舊法
    第三犯）施用毒品，經法院裁定強制戒治及判處罪刑確定，
    強制戒治部分於九十一年五月十一日執行完畢，刑案部分於
    九十一年十二月七日執行完畢，嗣被告再分別於民國九十六
    年十二月二十二日九時許，在臺南市○○街二二五巷五號八
    樓之二二室，及九十七年五月八日凌晨零時許，在臺南市○
    ○路四三巷七一之三號四樓房間內，再犯本件施用毒品犯行
    ，雖已逾前次執行完畢五年以上，被告再度犯（第三次以上
    ，應係第四犯）本件施用毒品犯行，惟其曾又自八十九年九
    月五日某時起至九十年五月十一日止，因施用毒品之行為，
    經臺灣臺南地方法院以九十年度易緝字第五五號判處罪刑及
    定執行刑為有期徒刑七月確定。依前揭說明，即非屬毒品危
    害防制條例第二十條第三項所定「五年後再犯」之情形，而
    無同條項之適用，毋須重新施予觀察、勒戒之處遇程序，而
    應逕予追訴處罰。
六、原裁定以聲請人之聲請於法不合，而駁回其聲請。本院認其
    認事用法均無不合。抗告人以關於「初犯」、「五年內再犯
    」及「五年後再犯」，其五年期間之計算，係指相鄰之前後
    二次施用毒品之間隔而言，非可飛躍自初次起算其五年期間
    。是以被告如「第三次再犯第十條之罪」，係在第二次施用
    毒品經觀察、勒戒或強制戒治執行完畢釋放五年後者，即應
    認係經觀察、勒戒或強制戒治執行完畢「五年後再犯」，而
    應適用同條例第二十條第三項再予適用初犯之規定，重行觀
    察、勒戒等程序，因而指摘原裁定不當，請求撤銷原裁定云
    云，依前述最高法院九十七年度第五次刑事庭會議決議所示
    ，為無理由，應予駁回。
七、據上論結，應依刑事訴訟法第四百十二條，裁定如主文。
中    華    民    國    97    年    10    月    29    日
                  刑事第六庭    審判長法  官  董武全
                                      法  官  沈揚仁
                                      法  官  曾文欣
以上正本證明與原本無異。
不得再抗告。
                                      書記官  李育儒
中    華    民    國    97    年    10    月    31    日


司法院資訊處製作；財團法人民間司法改革基金會備份。
